【裁判字號】    88,訴,651
【裁判日期】    900525
【裁判案由】    偽造文書等
【裁判全文】
臺灣基隆地方法院刑事判決                          八十八年度訴字第六五一號
    公  訴  人  臺灣基隆地方法院檢察署檢察官
    被      告  子○○
    選任辯護人  蘇錦霞
右列被告因偽造文書等案件，經檢察官提起公訴 (八十八年度偵字第三九三一號 )，
本院判決如左：
    主  文
子○○連續意圖為自己不法之所有，以詐術使人將本人之物交付，處有期徒刑陸月，
如易科罰金以參佰元折算壹日。
    事  實
一、子○○於民國八十三年十月十日，在基隆市○○○路一二五巷三十四號一樓招攬
    互助會，自任會首，會員連會首共計六十三會，會期自八十三年十一月十日起至
    八十七年七月二十五日止，每會新台幣（下同）五千元，採內標制，每月十日在
    基隆市○○○路一二五巷三四號一樓住處標會，詎子○○竟基於意圖為自己不法
    所有之概括犯意，利用互助會員彼此互不相識及未前往約定標會地點開標之機會
    ，於八十五年九月十日在前揭開標地點，以一千一百元之標息，冒用乙○○之名
    義標會，並向其他活會會員誆稱，該會係由乙○○得標，使乙○○等四十名活會
    會員陷於錯誤，而交付扣除標金之會款共計二十七萬一千元予子○○。期間子○○復基於同一詐欺犯意，於八十五年八月十日在上揭住處自任會首召集每會一萬
    元之互助會，連會首共計四十一人，並向乙○○佯稱欲邀集其加入上開互助會，
    使乙○○誤信為真應允加入二會，但子○○竟未將乙○○列入互助會名單，仍於
    每月十月向乙○○收取活會會款，至於八十六年十月間停會為止，共計詐得會款
    二十一萬元。嗣子○○於案外人甲○○自訴其偽造文書案件開庭審理時，提出之
    五千元互助會活會死會名單中將乙○○列為死會會員，且於上開一萬元互助會會
    單中竟未將乙○○列入，至此乙○○始知受騙。
二、案經乙○○訴由台灣基隆地方法院檢察署檢察官偵查起訴。
    理  由
一、訊據被告子○○固坦承自任會首召募右揭五千元及一萬元之互助會及上開互助會
    於八十六年十月初停標等情不諱，惟矢口否認有何詐欺犯行，並辯稱：乙○○並
    未參加一萬元之互助會，所以會單上並無乙○○名字，乙○○是來頂一萬元互助
    會中癸○○、林素珍的死會，由乙○○每月給付活會的錢，由伊來補足二人死會
    的會錢，待互助會停會後，伊再將乙○○所繳交之會款返還他，另五千元之互助
    會乙○○是於八十五年八月十日頂讓辛○○的一個活會，雙方並協議讓乙○○賺
    取前面標息之一半，後乙○○於八十五年九月十日以一千一百元將該會標走，伊
    共給付乙○○標金二十六萬七千一百元，但乙○○又將該筆錢借予伊云云。經查
    （一）告訴人乙○○自八十三年十月十日起參加被告所召集之前揭五千元之互助
    會一會，為會單上編號第二十五號，又於八十五年十月十日參加一萬元之互助會
    二會，至被告於八十六年十月初宣布停會時為止三會均仍屬活會等情，業據告訴
    人乙○○及告訴代理人詹振寧指訴甚詳，並有互助會單二紙及被告簽發之本票影
    本一紙在卷可稽，又觀諸被告於八十七年六月二十三日與告訴人結算會款、借款
    時於當日所簽發與告訴人面額九十七萬零六百五十九元本票，其上載明『伍仟（
    一會）215000減利息，實繳175000。一萬（二會）280000減利息，實繳210000，
    合計385000。活會所分的30329（伍仟）34012（一萬），000000- 00000-00000
    =320659。子○○向乙○○借貸到650000，650000+320659=970659，總數970659
    合開本票乙張』，顯與八十六年十月停會時五千元之互助會已開標四十三會，一
    萬元之互助會已開標十四會之情節相符，又倘若被告所言告訴人所參加之伍仟元
    互助會已得標為死會，告訴人已將所得標之錢借予被告及告訴人一萬元之互助會
    是頂林素珍、癸○○之死會等語為真，則何以被告於停會後收取死會會款分配與
    活會會員時，告訴人上開伍仟元及一萬元之互助會仍可分得該款項（即本票上所
    載活會所分的30329（伍仟）34012（一萬））？再者本票上被告已將積欠告訴人
    之款項以會款、借款區分計算，衡情伍仟元互助會若如被告所述告訴人已得標並
    借予被告，則被告本應於本票上載明屬借款，並於借款中合併計算金額，豈會於
    本票上又將此筆借款記載為會款？在在顯與常情相悖。況被告收死會會款分配與
    活會會員時，告訴人亦被通知出面領取，此有領款時被告所交付其上寫明告訴人
    姓名、分配金額之塑膠袋二個附卷可憑，並經證人即活會會員庚○、丙○○、汪
    丑○○於本院審理時分別證述被告通知活會會員領款時均用同樣之塑膠袋裝，上
    面有貼標籤寫姓名金額等語明確，足證告訴人指訴其自始即參加被告所召集之上
    開互助會共計三會，現仍屬活會之事實堪信為真實。（二）復查辛○○所參加之
    伍仟元互助會兩會，一會於八十四年底得標，標金為一千三百元，共計取得二十
    幾萬元會款，約一個月後辛○○又將另一個活會賣給會首子○○，子○○則給付
    五萬多元與辛○○乙節及本院傳訊證人辛○○開庭前，被告曾交付辛○○一張紙
    條，並要求證人於開庭時依照紙條上所載之內容陳述等情，已據證人辛○○於本
    院審理時詰證屬實，並有被告交付與證人之便條紙一張附卷可參，被告供述辛○○標會賣會之時間及告訴人頂讓辛○○活會之時間顯與證人辛○○上開證述內容
    互有歧異，其前開供述是否真實已有疑問，且竟於開庭前又持不實之資料企圖影
    響證人到庭之證述內容，動機顯屬可議，足認被告上開辯解應非真實。且依告訴
    人所提出之前開五千元之互助會單上編號第二十五號之壬○○確實經刪除改列告
    訴人為會員，被告雖否認曾於該紙會單上改列乙○○為會員，但互核偵查卷中被
    告簽發與告訴人收執之該張本票（被告未否認本票為其本人所簽發）及被告所整
    理之五千元死會名單與該紙互助會單上「乙○○」之筆跡，明顯係出自同一人之
    筆跡所為應屬無訛。益證被告辯稱告訴人所參加之伍仟元互助會是於八十五年八
    月十日頂讓自辛○○之活會，並於八十五年九月十日已得標云云實屬虛妄，尚難
    採信。（三）再被告雖另辯稱告訴人乙○○並未參加一萬元之互助會，而是頂一
    萬元互助會中第三、四會（即八十五年十月十日、同年十一月十日）林素珍、癸○○的死會並賺取利息云云，惟查該一萬元之互助會會員丁○○，曾是八十五年
    十一月十日第四會開標時，委託汪丑○○帶其子戊○○至現場投標，並以三千元
    得標等情，業經證人丁○○、戊○○、汪丑○○證述明確，且有被告所寫之證明
    書一張在卷可證，足證被告辯稱告訴人是頂替癸○○八十五年十一月十日所標之
    一萬元之死會云云應屬虛妄，佐以證人林素珍、癸○○經本院隔離訊問時就其所
    參與之該互助會二會，究竟於何時得標？標息、標金若干？標會之情形？何人負
    責處理互助會事宜？二人所述不一，顯有臨訟杜撰之嫌。又參與互助會之人，莫
    不因互助會較一般銀行利息為高，會首及會員具有相當之穩定性而加入，若告訴
    人已知該一萬元之互助會中會員癸○○、林素珍得標後已無法再給付會款，衡情
    該互助會已有倒會之危險，告訴人竟仍願承受頂替他人之死會二會，並按月繳交
    活會款，顯與常理有違。綜上所述，被告否認詐欺要屬卸責之詞，不足採信，犯
  行堪以認定，應予依法論科。
二、核被告子○○所為，係犯刑法第三百三十九條第一項之詐欺取財罪。至被告所為
    前後多次詐欺犯行，時間緊接，又係觸犯同一罪名，顯係基於概括之犯意反覆為
    之，為連續犯，應依刑法第五十六條之規定以一罪論，並加重其刑。被告就上開
    活會會員乙○○名義，向其餘活會會員詐欺，係以一個意思決定，實施一個行為
    ，而侵害數個獨立之法益，並觸犯數詐欺罪名，乃為同種類想像競合犯，依刑法
    第五十五條前段之規定從一重處斷。爰審酌被告之素行不佳，犯罪之動機、手段
    、詐欺所得之金額、已與告訴人和解償還部分損失及犯後仍飾詞諉責並無悔意等
    一切情狀，量處如主文所示之刑，並諭知易科罰金之折算標準，以示懲儆。
三、至公訴意旨另以被告於前開時地未經告訴人乙○○之同意下，在五千元之互助會
    開標時，於標單上偽造乙○○之姓名及投標金額，並持以行使而詐標得逞，足以
    生損害於乙○○及各該互助會會員，因認被告此部分之行為，另觸犯刑法第二百
    十六條、第二百十條之行使偽造私文書罪嫌等語，固非無見。惟查犯罪事實應依
    證據認定之，無證據不得推定其犯罪事實，刑事訴訟法第一百五十四條定有明文
    。告訴人之告訴，係以使被告受刑事訴追為目的，是其陳述是否與事實相符，仍
    應調查其他證據以資審認（最高法院五十二年台上字第一三００號判例參照）。
    又認定不利於被告之事實經依積極證據，苟積極證據不足為不利於被告事實之認
    定時，即應為有利於被告之認定，更不必有何有利之證據（最高法院三十年上字
    第八一六號判例參照）。訊之被告子○○堅決否認其有上揭偽造文書犯行，辯稱
    並未以告訴人乙○○之名義冒標互助會等語，而告訴人乙○○亦表明不知被告如
    何冒標其所有之互助會，是因被告於另案訴訟中所提出之資料將其列為死會始知
    被告有冒標之情事，且證人己○○證稱：其參加伍仟元之互助會標會時有使用一
    張紙寫標息，有時有具名、有時沒有具名及證人庚○證稱：伍仟元標會時有寫標
    單，上面只有寫標息，沒有寫名字等語，再者本件復未扣得任何被告偽造之標單
    可資佐證，顯難遽認被告被告確有於標單上偽造乙○○之姓名及投標金額而填寫
    不實會單情事，更何況衡諸常情標單未必記載投標人姓名，此外復查無其他積極
    證據足資證明被告確有行使偽造私文書情事，是公訴人所指被告此部分行使偽造
    私文書行為，尚屬不能證明，因公訴人認此部分之犯罪，因前揭起訴詐欺罪部分
    ，有方法結果之牽連關係，為裁判上一罪，故就此部分爰不另為無罪判決之諭知
    ，併此敘明。
據上論斷，應依刑事訴訟法第二百九十九條第一項前段，刑法第五十六條、三百三十
九條第一項、第五十五條、第四十一條第一項，罰金罰鍰提高標準條例第一條前段、
第二條，判決如主文。
本案經檢察官周慶華到庭執行職務。
中      華      民      國    九十      年      五      月    二十五    日
                                     臺灣基隆地方法院刑事第二庭
                                         法  官  汪  梅  芬
右正本證明與原本無異。
對於本件判決如有不服，應於收受送達後十日內，向本院提出上訴書狀，上訴於臺灣
高等法院，並按他造當事人之人數附具繕本。
                                         書記官  黃  致  祥
中      華      民      國      九十      年     五     月    二十八    日
【附錄論罪法條】
刑法第三百三十九條第一項：
意圖為自己或第三人不法之所有，以詐術使人將本人或第三人之物交付者，處五年以
下有期徒刑、拘役或科或併科一千元以下罰金。


司法院資訊處製作；財團法人民間司法改革基金會備份。
